ACORDAO-COMPLETO-2438387

ACÓRDÃO 7354/2021 ATA 14/2021 - SEGUNDA CÂMARA

VISTOS, relatados e discutidos estes autos de tomada de contas especial instaurada pelo Fundo Nacional de Desenvolvimento da Educação - FNDE, em desfavor de Amarildo Neves de Souza, ex-Prefeito Municipal de Souto Soares/BA, gestão 2005/2012, e Marcos Pires Ferreira Vaz, ex-Controlador Geral de Souto Soares/BA, gestão 2010/2016, em razão de irregularidades na execução dos recursos recebidos por força do Programa Nacional de Apoio ao Transporte Escolar, exercícios de 2006 (PNATE/2006) e de 2008 (PNATE/2008) , e do Programa Nacional de Alimentação Escolar, exercício de 2010 (PNAE/2010) .
ACORDAM os Ministros do Tribunal de Contas da União, reunidos em sessão de 2ª Câmara, ante as razões expostas pelo Relator, em:
9.1. considerar revel o responsável Amarildo Neves de Souza (CPF: XXX.250.325-XX) , para todos os efeitos, dando-se prosseguimento ao processo, com fulcro no art. 12, § 3º, da Lei 8.443/1992;
9.2. excluir da relação processual o Sr. Marcos Pires Ferreira Vaz (CPF: XXX.065.275-XX) ;
9.3. julgar irregulares, nos termos dos arts. 1º, inciso I, 16, inciso III, alíneas "b" e "c", da Lei 8.443/1992, c/c os arts. 19 e 23, inciso III, da mesma Lei, as contas do responsável Amarildo Neves de Souza, condenando-o ao pagamento das importâncias a seguir especificadas, atualizadas monetariamente e acrescidas dos juros de mora, calculadas a partir das datas discriminadas até a data da efetiva quitação do débito, fixando-lhe o prazo de quinze dias, para que comprove, perante o Tribunal, o recolhimento das referidas quantias aos cofres do Fundo Nacional de Desenvolvimento da Educação, nos termos do art. 23, inciso III, alínea "a", da citada lei, c/c o art. 214, inciso III, alínea "a", do Regimento Interno do TCU;
PNATE/2006 - despesas não comprovadas (R$ 15.242,89) e não aplicação dos recursos no mercado financeiro (R$ 98,55) 
	Data de ocorrência
	Valor histórico (R$) 

	11/04/2006
	15.242,89

	10/05/2006
	31,18

	04/07/2006
	1,69

	16/08/2006
	55,17

	04/10/2006
	10,29

	03/11/2006
	0,01

	05/12/2006
	0,21

PNATE/2008 - despesas não comprovadas (R$ 18.491,50) e não aplicação dos recursos no mercado financeiro (R$ 1.085,09) 
	Data de ocorrência
	Valor histórico (R$) 

	16/01/2008
	17.000,00

	27/06/2008
	1.064,00

	04/07/2008
	427,50

	16/01/2008
	29,92

	03/04/2008
	197,26

	04/04/2008
	2,31

	07/04/2008
	1,44

	09/04/2008
	0,68

	11/04/2008
	0,30

	14/04/2008
	2,75

	23/04/2008
	19,01

	07/05/2008
	60,65

	08/05/2008
	5,73

	09/05/2008
	4,90

	12/05/2008
	4,32

	14/05/2008
	7,75

	16/05/2008
	8,13

	05/06/2008
	50,50

	12/06/2008
	39,42

	13/06/2008
	5,22

	16/06/2008
	4,60

	18/06/2008
	8,68

	27/06/2008
	29,57

	30/06/2008
	3,45

	01/07/2008
	6,51

	03/07/2008
	12,29

	04/07/2008
	6,14

	07/07/2008
	5,66

	08/07/2008
	5,04

	09/07/2008
	4,91

	10/07/2008
	4,31

	11/07/2008
	4,25

	14/07/2008
	4,37

	15/07/2008
	4,11

	16/07/2008
	3,97

	31/07/2008
	42,36

	05/08/2008
	24,48

	13/08/2008
	47,75

	14/08/2008
	4,55

	15/08/2008
	2,32

	18/08/2008
	1,81

	20/08/2008
	1,82

	22/08/2008
	1,67

	27/08/2008
	1,10

	04/09/2008
	1,30

	01/10/2008
	86,26

	02/10/2008
	2,66

	03/10/2008
	6,43

	07/10/2008
	11,53

	10/10/2008
	16,43

	13/10/2008
	5,34

	17/10/2008
	20,27

	04/11/2008
	58,52

	13/11/2008
	64,55

	14/11/2008
	3,91

	17/11/2008
	2,68

	18/11/2008
	1,80

	19/11/2008
	1,69

	21/11/2008
	2,98

	02/12/2008
	8,66

	31/12/2008
	114,07

PNAE/2010 - não aplicação dos recursos no mercado financeiro (R$ 255,77) e superfaturamento na aquisição de gêneros alimentícios (R$ 64.540,15) 
	Data de ocorrência
	Valor histórico (R$) 

	26/03/2010
	0,47

	05/05/2010
	81,35

	04/06/2010
	4,88

	12/07/2010
	29,31

	03/08/2010
	2,05

	13/09/2010
	31,98

	13/10/2010
	47,32

	08/11/2010
	9,84

	13/12/2010
	42,33

	26/03/2010
	3,49

	05/05/2010
	0,12

	04/06/2010
	0,18

	12/07/2010
	0,16

	03/08/2010
	0,01

	13/09/2010
	0,49

	08/11/2010
	1,73

	15/12/2010
	0,06

	13/07/2010
	2.680,75

	04/08/2010
	19.173,23

	13/09/2010
	4.200,00

	13/09/2010
	3.613,93

	13/09/2010
	3.613,83

	15/09/2010
	1.179,60

	15/09/2010
	2.400,00

	24/09/2010
	798,00

	28/09/2010
	3.500,00

	09/11/2010
	5.744,81

	09/11/2010
	16.200,00

	12/11/2010
	600,00

	17/11/2010
	516,00

	26/11/2010
	320,00

9.4. aplicar ao responsável Amarildo Neves de Souza a multa prevista no art. 57 da Lei 8.443/1992 c/c o art. 267 do Regimento Interno do TCU, no valor de R$ 15.000,00 (quinze mil reais) , fixando-lhe o prazo de quinze dias, a contar da notificação, para que comprove, perante o Tribunal (art. 214, III, alínea "a", do Regimento Interno do TCU) , o recolhimento da dívida aos cofres do Tesouro Nacional, atualizada monetariamente desde a data do presente acórdão até a do efetivo recolhimento, se pagas após o vencimento, na forma da legislação em vigor;
9.5. autorizar, desde logo, a cobrança judicial das dívidas, caso não atendidas as notificações, na forma do disposto no art. 28, inciso II, da Lei 8.443/1992;
9.6. autorizar também, desde logo, se requerido, com fundamento no art. 26 da Lei 8.443, de 1992, c/c o art. 217, §§ 1º e 2º do Regimento Interno do TCU, o parcelamento das dívidas em até 36 parcelas, incidindo, sobre cada parcela, corrigida monetariamente, os correspondentes acréscimos legais, fixando-lhe o prazo de quinze dias, a contar do recebimento das notificações, para comprovar, perante o Tribunal, o recolhimento da primeira parcela, e de trinta dias, a contar da parcela anterior, para comprovar os recolhimentos das demais parcelas, devendo incidir, sobre cada valor mensal, atualizado monetariamente, os juros de mora devidos, no caso do débito, na forma prevista na legislação em vigor, alertando o responsável de que a falta de comprovação do recolhimento de qualquer parcela importará o vencimento antecipado do saldo devedor, nos termos do § 2º do art. 217 do Regimento Interno deste Tribunal;
9.7. enviar cópia desta deliberação ao Fundo Nacional de Desenvolvimento da Educação e ao responsável, para ciência, e ao Procurador-Chefe da Procuradoria da República no Estado da Bahia, nos termos do § 3º do art. 16 da Lei 8.443/1992 c/c o § 7º do art. 209 do Regimento Interno do TCU, para adoção das medidas cabíveis;
9.8. informar à Procuradoria da República no Estado da Bahia, ao Fundo Nacional de Desenvolvimento da Educação e ao responsável que a presente deliberação, acompanhada do Relatório e do Voto que a fundamentam, está disponível para a consulta no endereço www.tcu.gov.br/acordaos;
9.9. informar à Procuradoria da República no Estado da Bahia que, nos termos do parágrafo único do art. 62 da Resolução-TCU 259/2014, os procuradores e membros do Ministério Público credenciados nesta Corte podem acessar os presentes autos de forma eletrônica e automática, ressalvados apenas os casos de eventuais peças classificadas como sigilosas, as quais requerem solicitação formal.

Tomada de contas especial instaurada pelo Fundo Nacional de Desenvolvimento da Educação - FNDE em razão da impugnação parcial das despesas referentes aos recursos repassados ao Município de Souto Soares/BA, na modalidade fundo a fundo, à conta do Programa Nacional de Apoio ao Transporte Escolar- PNATE 2006 e 2008 e Programa Nacional de Alimentação Escolar- PNAE 2010 (Processo 23034.021297/2017-10 SEI).

Segunda Câmara

Prefeitura Municipal de Souto Soares - BA.

3. Interessados/Responsáveis:
3.1. Responsáveis: Amarildo Neves de Souza (XXX.250.325-XX); Marcos Pires Ferreira Vaz (XXX.065.275-XX).

13.1. Ministros presentes: Bruno Dantas (Presidente), Augusto Nardes (Relator), Aroldo Cedraz e Raimundo Carreiro.
13.2. Ministros-Substitutos presentes: Marcos Bemquerer Costa e André Luís de Carvalho.

AUGUSTO NARDES

Adoto como relatório, com os ajustes de forma considerados cabíveis, a instrução de mérito elaborada no âmbito da Secretaria de Controle Externo de Tomada de Contas Especial - SecexTCE (peça 29) , acolhida pelo corpo dirigente da unidade técnica especializada (peças 30 e 31) , contando, ainda, com a anuência do Ministério Público junto a este Tribunal (peça 32) :
"INTRODUÇÃO
Cuidam os autos de tomada de contas especial instaurada pelo Fundo Nacional de Desenvolvimento da Educação - FNDE, em desfavor de Amarildo Neves de Souza (CPF: XXX.250.325-XX) , ex-Prefeito Municipal de Souto Soares/BA, gestão 2005/2012, e Marcos Pires Ferreira Vaz (CPF: XXX.065.275-XX) , ex-Controlador Geral de Souto Soares/BA, gestão 2010/2016, em razão de irregularidades na execução dos recursos recebidos por força do Programa Nacional de Apoio ao Transporte Escolar, exercício de 2006 (PNATE/2006) , do Programa Nacional de Apoio ao Transporte Escolar, exercício de 2008 (PNATE/2008) e do Programa Nacional de Alimentação Escolar, exercício de 2010 (PNAE/2010) .
O PNATE/2006, cujo prazo para prestar contas se encerrou em 15/4/2007, teve como objeto 'Transferência, em caráter suplementar, aos estados, ao Distrito Federal e aos municípios, de recursos financeiros destinados a custear a oferta de transporte escolar aos alunos educação básica pública, residentes em área rural, com o objetivo de garantir o acesso à educação', tendo o município de Souto Soares/BA recebido R$ 121.943,12 em recursos repassados pelo FNDE (peça 5 p. 680) à sua conta. 
O PNATE/2008, cujo prazo para prestar contas se encerrou em 15/4/2009, teve como objeto 'Transferência, em caráter suplementar, aos estados, ao Distrito Federal e aos municípios, de recursos financeiros destinados a custear a oferta de transporte escolar aos alunos educação básica pública, residentes em área rural, com o objetivo de garantir o acesso à educação', tendo o município de Souto Soares/BA recebido R$ 148.023,99 em recursos repassados pelo FNDE (peça 5 p. 680) à sua conta. 
O PNAE/2010, cujo prazo para prestar contas se encerrou em 31/3/2011, teve como objeto 'Aquisição exclusiva de gêneros alimentícios, em caráter complementar, para atendimento dos alunos matriculados em creches, pré-escolas e em escolas do ensino fundamental das redes federal, estadual, do Distrito Federal e municipal, inclusive as indígenas e as localizadas em áreas remanescentes de quilombos, e, excepcionalmente, aquelas qualificadas como entidades filantrópicas ou por elas mantidas', tendo o município de Souto Soares/BA recebido R$ 274.560,00 em recursos repassados pelo FNDE (peça 5 p. 681) à sua conta. 
HISTÓRICO
Em 12/5/2017, com fundamento na IN/TCU 71/2012, alterada pela IN/TCU 76/2016 e DN/TCU 155/2016, o dirigente do FNDE autorizou a instauração da tomada de contas especial (peça 5 pp. 1-2) .
O fundamento para a instauração da Tomada de Contas Especial, conforme consignado na matriz de responsabilização elaborada pelo tomador de contas, foi a constatação de irregularidades na execução dos recursos dos referidos programas, quais sejam: 
1.1. PNATE/2006 - pagamento de tarifas bancárias com recursos do repasse (R$ 7,00) ; não aplicação dos recursos no mercado financeiro (R$ 98,55) ; e despesas não comprovadas (R$ 15.242,89) ; 
1.2. PNATE/2008 - pagamento de tarifas bancárias com recursos do repasse (R$ 8,00) ; não aplicação dos recursos no mercado financeiro (R$ 1.085,09) ; e despesas não comprovadas (R$ 18.491,50) ; 
1.3. PNAE/2010 - pagamento de propina/desvio de recursos (R$ 42.422,25) ; não aplicação dos recursos no mercado financeiro (R$ 255,77) ; e superfaturamento na aquisição de gêneros alimentícios (R$ 64.540,15) .
Os responsáveis arrolados na fase interna foram devidamente comunicados e, diante da ausência de justificativas suficientes para elidir a irregularidade e da não devolução dos recursos, instaurou-se a tomada de contas especial.
No relatório (peça 5 pp. 680-693) , o tomador de contas concluiu que o prejuízo importaria 12,59% dos recursos repassados pelo PNATE/2006 (R$ 121.943,12) , 13,23% dos recursos repassados pelo PNATE/2008 (R$ 148.023,99) e 39,05% dos recursos repassados pelo PNAE/2010 (R$ 274.560,00) , o que corresponde ao valor original consolidado de R$ 142.151,20, sendo R$ 15.348,44 do PNATE/2006, R$ 19.584,59 do PNATE/2008 e R$ 110.218,17 do PNAE/2010, imputando-se a responsabilidade, na condição de gestores dos recursos, a Amarildo Neves de Souza, Prefeito Municipal no período de 2005 a 2012, quanto ao PNATE/2006, PNATE/2008 e parte do PNAE/2010, e a Marcos Pires Ferreira Vaz, Controlador Geral do município no período 2010 a 2016, quanto a parte do PNAE/2010. 
Em 28/3/2019, a Controladoria-Geral da União emitiu o relatório de auditoria (peça 6 pp. 1-4) , em concordância com o relatório do tomador de contas. O certificado de auditoria (peça 6 pp. 5-6) e o parecer do dirigente do órgão de controle interno (peça 6 pp. 7-8) concluíram pela irregularidade das presentes contas.
Em 26/4/2019, o ministro responsável pela área atestou haver tomado conhecimento das conclusões contidas no relatório e certificado de auditoria, bem como do parecer conclusivo do dirigente do órgão de controle interno, manifestando-se pela irregularidade das contas, e determinou o encaminhamento do processo ao Tribunal de Contas da União (peça 7) .
No âmbito do TCU, em sede de instrução preliminar, o exame das ocorrências que ensejaram a instauração da presente tomada de contas especial evidenciou a ausência nos autos de documentos imprescindíveis para subsidiar as conclusões e imputações referentes ao Programa Nacional de Alimentação Escolar, exercício de 2010 (PNAE/2010) , constantes do Relatório de TCE nº 253/2017 - DIREC/COTCE/CGCAP/DIFIN-FNDE/MEC (peça 5 pp. 680-693) , propondo-se, assim, obter-se cópia dos autos da Ação Civil Pública Por Improbidade Administrativa nº 2189 - 16.2015.4.01.3312, mediante diligência à Justiça Federal - Subseção Judiciária de Irecê, em busca dos elementos ausentes. 
A aludida diligência, autorizada por delegação de competência do relator deste feito, Ministro Augusto Nardes, foi levada a cabo por meio do Ofício 7966/2020-TCU/Seproc, de 6/3/2020 (peça 17) . Em 30/4/2020, o TCU recebeu resposta de comunicação na forma do Ofício SJBA-IEE-VARAÚNICA-10114731, encaminhando a cópia integral da ACP nº 2189-16.2015.4.01.3312, juntamente com seus anexos, informando, ainda, que a referida Ação Civil Pública não tramita sob nenhum sigilo legal. 
Tendo em vista o recebimento de respostas à diligência promovida e restando conclusas as comunicações processuais (conforme despacho à peça 21) , retornaram os presentes autos à essa Unidade Técnica.
Na instrução anterior (peça 22) , analisando-se os documentos nos autos, concluiu-se pela necessidade de realização de citação e audiência para as irregularidades abaixo: 
1.4. Irregularidade 1: não comprovação da boa e regular aplicação dos recursos federais repassados ao município de Souto Soares/BA no âmbito do Programa Nacional de Apoio ao Transporte Escolar, exercício de 2006, em face de irregularidades na execução e na comprovação da execução dos recursos transferidos. 
1.4.1. Evidências: Parecer n° 08/2015- DIAFI/COPRA/CGCAP/DIFIN/FNDE/MEC (peça 5 pp. 478-482) e Relatório de TCE nº 253/2017 - DIREC/COTCE/CGCAP/DIFIN-FNDE/MEC (peça 5 pp. 680-693) .
1.4.2. Normas infringidas: art. 37, caput, c/c o art. 70, parágrafo único, da Constituição da República Federativa do Brasil; art. 93, do Decreto-lei 200/1967; art. 66, do Decreto 93.872/1986; Resolução nº 12, de 05 de abril de 2006.
1.4.3. Débitos relacionados ao responsável Amarildo Neves de Souza (CPF: XXX.250.325-XX) :
1.4.3.1. despesas não comprovadas (R$ 15.242,89) e não aplicação dos recursos no mercado financeiro (R$ 98,55) 
	Data de ocorrência
	Valor histórico (R$) 

	11/04/2006
	15.242,89

	10/05/2006
	31,18

	04/07/2006
	1,69

	16/08/2006
	55,17

	04/10/2006
	10,29

	03/11/2006
	0,01

	05/12/2006
	0,21

	TOTAL
	15.341,44

1.4.4. Cofre credor: Fundo Nacional de Desenvolvimento da Educação.
1.4.5. Responsável: Amarildo Neves de Souza (CPF: XXX.250.325-XX) .
1.4.5.1. Conduta: não demonstrar a boa e regular aplicação dos recursos federais recebidos e geridos por meio do PNATE/2006, em face de irregularidades na execução dos recursos do instrumento em questão, quais sejam: deixar de apresentar documentação comprobatória de despesas do repasse e deixar de aplicar recursos do repasse no mercado financeiro.
1.4.5.2. Nexo de causalidade: a falta de comprovação das despesas impugnadas impediu o estabelecimento do nexo da execução financeira e atestar a boa e regular aplicação dos recursos recebidos, no âmbito do instrumento em questão; a falta de aplicação de recursos no mercado financeiro deu causa a prejuízo ao Erário.
1.4.5.3. Culpabilidade: não há excludentes de ilicitude, de culpabilidade e de punibilidade; é razoável supor que o responsável tinha consciência da ilicitude de sua conduta; era exigível conduta diversa da praticada. 
1.4.6. Encaminhamento: citação.
1.5. Irregularidade 2: não comprovação da boa e regular aplicação dos recursos federais repassados ao município de Souto Soares/BA no âmbito do Programa Nacional de Apoio ao Transporte Escolar, exercício de 2008, em face de irregularidades na execução e na comprovação da execução dos recursos transferidos. 
1.5.1. Evidências: Parecer n° 301/2014- DIAFI/COPRA/CGCAP/DIFIN/FNDE/MEC (peça 5 pp. 598-613) e Relatório de TCE nº 253/2017 - DIREC/COTCE/CGCAP/DIFIN-FNDE/MEC (peça 5 pp. 680-693) .
1.5.2. Normas infringidas: art. 37, caput, c/c o art. 70, parágrafo único, da Constituição da República Federativa do Brasil; art. 93, do Decreto-lei 200/1967; art. 66, do Decreto 93.872/1986; Resolução nº 010, de 07 de abril de 2008.
1.5.3. Débitos relacionados ao responsável Amarildo Neves de Souza (CPF: XXX.250.325-XX) :
1.5.3.1. despesas não comprovadas (R$ 18.491,50) e não aplicação dos recursos no mercado financeiro (R$ 1.085,09) 
	Data de ocorrência
	Valor histórico (R$) 

	16/01/2008
	17.000,00

	27/06/2008
	1.064,00

	04/07/2008
	427,50

	16/01/2008
	29,92

	03/04/2008
	197,26

	04/04/2008
	2,31

	07/04/2008
	1,44

	09/04/2008
	0,68

	11/04/2008
	0,30

	14/04/2008
	2,75

	23/04/2008
	19,01

	07/05/2008
	60,65

	08/05/2008
	5,73

	09/05/2008
	4,90

	12/05/2008
	4,32

	14/05/2008
	7,75

	16/05/2008
	8,13

	05/06/2008
	50,50

	12/06/2008
	39,42

	13/06/2008
	5,22

	16/06/2008
	4,60

	18/06/2008
	8,68

	27/06/2008
	29,57

	30/06/2008
	3,45

	01/07/2008
	6,51

	03/07/2008
	12,29

	04/07/2008
	6,14

	07/07/2008
	5,66

	08/07/2008
	5,04

	09/07/2008
	4,91

	10/07/2008
	4,31

	11/07/2008
	4,25

	14/07/2008
	4,37

	15/07/2008
	4,11

	16/07/2008
	3,97

	31/07/2008
	42,36

	05/08/2008
	24,48

	13/08/2008
	47,75

	14/08/2008
	4,55

	15/08/2008
	2,32

	18/08/2008
	1,81

	20/08/2008
	1,82

	22/08/2008
	1,67

	27/08/2008
	1,10

	04/09/2008
	1,30

	01/10/2008
	86,26

	02/10/2008
	2,66

	03/10/2008
	6,43

	07/10/2008
	11,53

	10/10/2008
	16,43

	13/10/2008
	5,34

	17/10/2008
	20,27

	04/11/2008
	58,52

	13/11/2008
	64,55

	14/11/2008
	3,91

	17/11/2008
	2,68

	18/11/2008
	1,80

	19/11/2008
	1,69

	21/11/2008
	2,98

	02/12/2008
	8,66

	31/12/2008
	114,07

	TOTAL
	19.576,59

1.5.4. Cofre credor: Fundo Nacional de Desenvolvimento da Educação.
1.5.5. Responsável: Amarildo Neves de Souza (CPF: XXX.250.325-XX) .
1.5.5.1. Conduta: não demonstrar a boa e regular aplicação dos recursos federais recebidos e geridos por meio do PNATE/2008, em face de irregularidades na execução dos recursos do instrumento em questão, quais sejam: deixar de apresentar documentação comprobatória de despesas do repasse e deixar de aplicar recursos do repasse no mercado financeiro.
1.5.5.2. Nexo de causalidade: a falta de comprovação das despesas impugnadas impediu o estabelecimento do nexo da execução financeira e atestar a boa e regular aplicação dos recursos recebidos, no âmbito do instrumento em questão; a falta de aplicação de recursos no mercado financeiro deu causa a prejuízo ao Erário.
1.5.5.3. Culpabilidade: não há excludentes de ilicitude, de culpabilidade e de punibilidade; é razoável supor que o responsável tinha consciência da ilicitude de sua conduta; era exigível conduta diversa da praticada. 
1.5.6. Encaminhamento: citação.
1.6. Irregularidade 3: não comprovação da boa e regular aplicação dos recursos federais repassados ao município de Souto Soares/BA no âmbito do Programa Nacional de Alimentação Escolar, exercício de 2010, em face de irregularidades na execução dos recursos transferidos.
1.6.1. Evidências: Parecer nº 1342/2016/COECS/ CGPAE/DIRAE (peça 5 pp. 660-662) , Parecer nº 1805/2016/DAESP/COPRA/CGCAP/DIFIN (peça 5 pp. 663-667) , Relatório de TCE nº 253/2017 - DIREC/COTCE/CGCAP/DIFIN-FNDE/MEC (peça 5 pp. 680-693) e cópia da Ação Civil Pública Por Improbidade Administrativa nº 2189 - 16.2015.4.01.3312 (peça 20) .
1.6.2. Normas infringidas: art. 37, caput, c/c o art. 70, parágrafo único, da Constituição da República Federativa do Brasil; art. 93, do Decreto-lei 200/1967; art. 66, do Decreto 93.872/1986; Resolução nº 38, de 16 de julho de 2009.
1.6.3. Débitos relacionados ao responsável Amarildo Neves de Souza (CPF: XXX.250.325-XX) :
1.6.3.1. não aplicação dos recursos no mercado financeiro (R$ 255,77) 
	Data de ocorrência
	Valor histórico (R$) 

	26/03/2010
	0,47

	05/05/2010
	81,35

	04/06/2010
	4,88

	12/07/2010
	29,31

	03/08/2010
	2,05

	13/09/2010
	31,98

	13/10/2010
	47,32

	08/11/2010
	9,84

	13/12/2010
	42,33

	26/03/2010
	3,49

	05/05/2010
	0,12

	04/06/2010
	0,18

	12/07/2010
	0,16

	03/08/2010
	0,01

	13/09/2010
	0,49

	08/11/2010
	1,73

	15/12/2010
	0,06

	TOTAL
	255,77

1.6.3.2. superfaturamento na aquisição de gêneros alimentícios (R$ 64.540,15) 
	Data de ocorrência
	Valor histórico (R$) 

	13/07/2010
	2.680,75

	04/08/2010
	19.173,23

	13/09/2010
	4.200,00

	13/09/2010
	3.613,93

	13/09/2010
	3.613,83

	15/09/2010
	1.179,60

	15/09/2010
	2.400,00

	24/09/2010
	798,00

	28/09/2010
	3.500,00

	09/11/2010
	5.744,81

	09/11/2010
	16.200,00

	12/11/2010
	600,00

	17/11/2010
	516,00

	26/11/2010
	320,00

	TOTAL
	64.540,15

1.6.4. Cofre credor: Fundo Nacional de Desenvolvimento da Educação.
1.6.5. Responsável: Amarildo Neves de Souza (CPF: XXX.250.325-XX) .
1.6.5.1. Conduta: não demonstrar a boa e regular aplicação dos recursos federais recebidos e geridos por meio do PNAE/2010, em face de irregularidades na execução dos recursos do instrumento em questão, quais sejam: deixar de aplicar recursos do repasse no mercado financeiro e permitir superfaturamento na aquisição de gêneros alimentícios.
1.6.5.2. Nexo de causalidade: a conduta descrita deu causa a prejuízo ao Erário.
1.6.5.3. Culpabilidade: não há excludentes de ilicitude, de culpabilidade e de punibilidade; é razoável supor que o responsável tinha consciência da ilicitude de sua conduta; era exigível conduta diversa da praticada. 
1.6.6. Encaminhamento: citação.
Cabe frisar que, no que tange à responsabilidade dos agentes, esta Unidade Técnica entendeu indevida a distribuição de responsabilidade entre o Prefeito e o Controlador-Geral do Município, tal qual proposta pelo tomador de contas. Tendo em vista que a responsabilidade pela correta e regular gestão dos recursos transferidos à conta do PNAE/2010 cabia em última instância ao Sr. Amarildo Neves de Souza, na sua qualidade de Prefeito do Município de Souto Soares/BA, não pode senão caber a ele a responsabilidade pelo dano integral ocasionado pelas irregularidades observadas, no mínimo por conduta omissiva na gestão do programa. Quanto ao Sr. Marcos Pires Ferreira Vaz, dito Controlador-Geral do município na época das ocorrências, a diligência efetuada levantou evidências de que este não estaria exercendo nenhum cargo na estrutura da Prefeitura Municipal de Souto Soares/BA no período em questão, tendo sido exonerado pelo Decreto nº 084 de 31 de dezembro de 2008 (conforme certidão expedida pelo município à peça 20, p. 1139) . 
Ainda, inobstante o Sr. Marcos Pires Ferreira Vaz constar como réu no processo tramitando na justiça federal acerca das ocorrências em comento, uma vez que, ante o seu suposto cargo na municipalidade, não se elencava na sua competência a execução do Programa e não constam dos autos elementos comprobatórios de que tenha ele praticado ato de gestão no âmbito do PNAE/2010, não se entendeu factível a sua responsabilização no âmbito deste Processo de Tomada de Contas Especial na qualidade de gestor dos recursos e que ele não deveria figurar no polo passivo desta TCE, razão pela qual não foi instado a se manifestar nos autos, propondo-se, assim, sua exclusão da relação processual.
Em cumprimento ao pronunciamento da unidade (peça 24) , foi efetuada a citação do responsável, nos moldes adiante:
 Amarildo Neves de Souza - promovida a citação do responsável, conforme delineado adiante:
	Comunicação: Ofício 39613/2020-TCU/Seproc (peça 26) 
Data da Expedição: 27/7/2020
Data da Ciência: 17/8/2020 (peça 27) 
Nome Recebedor: recebido pelo responsável
Observação: Ofício enviado para o endereço do responsável, conforme pesquisa de endereço no sistema da Receita Federal (peça 25) .
Fim do prazo para a defesa: 1/9/2020
	
Conforme Despacho de Conclusão das Comunicações Processuais (peça 28) , as providências inerentes às comunicações processuais foram concluídas. 
Transcorrido o prazo regimental, o responsável Amarildo Neves de Souza permaneceu silente, devendo ser considerado revel, nos termos do art. 12, §3º, da Lei 8.443/1992.
ANÁLISE DOS PRESSUPOSTOS DE PROCEDIBILIDADE DA IN/TCU 71/2012
Prejuízo ao Contraditório e Ampla Defesa
Verifica-se que não houve o transcurso de mais de dez anos desde os fatos geradores sem que tenha havido a notificação dos responsáveis pela autoridade administrativa federal competente (art. 6º, inciso II, c/c art. 19 da IN/TCU 71/2012, modificada pela IN/TCU 76/2016) , uma vez que as despesas impugnadas quanto aos programas em questão ocorreram, respectivamente, em 2006 (PNATE/2006) , 2008 (PNATE/2008) e 2010 (PNAE/2010) , e os responsáveis foram notificados sobre as irregularidades pela autoridade administrativa competente conforme abaixo:
1. PNATE/2006: Amarildo Neves de Souza, por meio do ofício acostado à peça 5 pp. 152-174, recebido em 9/10/2014 conforme AR à peça 5 p. 175, do ofício acostado à peça 5 pp. 464-467, recebido em 8/1/2015 conforme AR à peça 5 p. 472 e do ofício acostado à peça 5 p. 483, recebido em 6/4/2015 conforme AR à peça 5 p. 495;
1. PNATE/2008: Amarildo Neves de Souza, por meio do ofício acostado à peça 5 pp. 571-593, recebido em 9/10/2014 conforme AR à peça 5 p. 596;
1. PNAE/2010: Amarildo Neves de Souza, por meio do ofício acostado à peça 5 pp. 670-671, recebido em 2/1/2017 conforme AR à peça 5 p. 676, e Marcos Pires Ferreira Vaz, por meio do ofício acostado à peça 5 pp. 668-669, recebido em 2/1/2017 conforme AR à peça 5 pp. 678.
Valor de Constituição da TCE
Verifica-se, ainda, que o valor atualizado do débito apurado (sem juros) em 1/1/2017 é de R$ 223.133,38 (peça 5 p. 1) , portanto superior ao limite mínimo de R$ 100.000,00, na forma estabelecida conforme os arts. 6º, inciso I, e 19 da IN/TCU 71/2012, modificada pela IN/TCU 76/2016. 
OUTROS DÉBITOS NOS SISTEMAS DO TCU COM OS MESMOS RESPONSÁVEIS
Por oportuno, registra-se que, em atendimento ao item 9.4, do Acórdão 1772/2017-TCU-Plenário (Relator Ministro-Substituto Augusto Sherman Cavalcanti) , foi efetuada pesquisa no sistema processual do TCU, e não foram encontradas tomadas de contas especiais em tramitação com débitos imputáveis aos responsáveis com valores inferiores ao fixado no art. 6º, inciso I, da Instrução Normativa TCU 71/2012.
A tomada de contas especial está, assim, devidamente constituída e em condição de ser instruída.
EXAME TÉCNICO 
Da revelia do responsável Amarildo Neves de Souza
No caso vertente, a citação do responsável se deu em endereço proveniente de pesquisa de endereços realizadas pelo TCU (vide parágrafos acima) nos sistemas CPF e CNPJ da Receita (peça 25) . A entrega do ofício citatório nesse endereço ficou comprovada conforme detalhamento no item 17 desta instrução tendo o Aviso de Recebimento sido assinado pelo próprio responsável (peça 27) .
Nos processos do TCU, a revelia não leva à presunção de que seriam verdadeiras todas as imputações levantadas contra os responsáveis, diferentemente do que ocorre no processo civil, em que a revelia do réu opera a presunção da verdade dos fatos narrados pelo autor (Acórdão 1009/2018-TCU-Plenário, Relator: BRUNO DANTAS; 2.369/2013-TCU-Plenário, Relator: BENJAMIN ZYMLER e 2.449/2013-TCU-Plenário, Relator: BENJAMIN ZYMLER) . Dessa forma, a avaliação da responsabilidade do agente não pode prescindir da prova existente no processo ou para ele carreada. 
Ao não apresentar sua defesa, o responsável deixou de produzir prova da regular aplicação dos recursos sob sua responsabilidade, em afronta às normas que impõem aos gestores públicos a obrigação legal de, sempre que demandados pelos órgãos de controle, apresentar os documentos que demonstrem a correta utilização das verbas públicas, a exemplo do contido no art. 93 do Decreto-Lei 200/1967: 'Quem quer que utilize dinheiros públicos terá de justificar seu bom e regular emprego na conformidade das leis, regulamentos e normas emanadas das autoridades administrativas competentes.' 
Mesmo as alegações de defesa não sendo apresentadas, considerando o princípio da verdade real que rege esta Corte, procurou-se buscar, em manifestações do responsável na fase interna desta Tomada de Contas Especial, se havia algum argumento que pudesse ser aproveitado a seu favor. 
No entanto, o responsável não se manifestou na fase interna, não havendo, assim, nenhum argumento que possa vir a ser analisado e posteriormente servir para afastar as irregularidades apontadas.
Em se tratando de processo em que a parte interessada não se manifestou acerca das irregularidades imputadas, não há elementos para que se possa efetivamente aferir e reconhecer a ocorrência de boa-fé na conduta do responsável, podendo este Tribunal, desde logo, proferir o julgamento de mérito pela irregularidade das contas, conforme os termos dos §§ 2º e 6º do art. 202 do Regimento Interno do TCU. (Acórdão 2064/2011-TCU-Primeira Câmara (relator: Ubiratan Aguiar) , 6.182/2011-TCU-1ª Câmara (relator: Weber de Oliveira) , 4.072/2010-TCU-1ª Câmara (Relator: Valmir Campelo) , 1.189/2009-TCU-1ª Câmara (Relator: Marcos Bemquerer) , 731/2008-TCU-Plenário (Relator: Aroldo Cedraz) .
Dessa forma, o responsável Amarildo Neves de Souza deve ser considerado revel, nos termos do art. 12, §3º, da Lei 8.443/1992, devendo as contas serem julgadas irregulares, condenando-o ao débito apurado e aplicando-lhe a multa prevista no art. 57 da Lei 8.443/1992.
Prescrição da Pretensão Punitiva
Vale ressaltar que a pretensão punitiva do TCU, conforme Acórdão 1441/2016-TCU-Plenário, Relator: Benjamin Zymler, que uniformizou a jurisprudência acerca dessa questão, subordina-se ao prazo geral de prescrição indicado no art. 205 do Código Civil, que é de dez anos, contado da data de ocorrência da irregularidade sancionada, nos termos do art. 189 do Código Civil, sendo este prazo interrompido pelo ato que ordenar a citação, a audiência ou a oitiva do responsável.
No caso em exame, a perspectiva de aplicação de penalidade ao responsável, no que tange ao PNAE/2010, foi alcançada, parcialmente, pela prescrição, uma vez que para alguns dos débitos impugnados (correspondendo, em valores originais, a R$ 2.796,76 do valor total de R$ 64.795,92) , decorreu prazo superior a dez anos até o ato de ordenação da citação em 27/7/2020. Quanto ao PNATE/2006 e ao PNATE/2008, visto que as irregularidades sancionadas ocorreram em 2006 e 2008, respectivamente, encontra-se já prescrita, portanto, qualquer pretensão punitiva do TCU quanto a estes últimos programas.
CONCLUSÃO
Em face da análise promovida na seção 'Exame Técnico', verifica-se que o responsável Amarildo Neves de Souza não logrou comprovar a boa e regular aplicação dos recursos, instado a se manifestar, optou pelo silêncio, configurando a revelia, nos termos do §3º, do art. 12, da Lei 8.443/1992. Ademais, inexistem nos autos elementos que demonstrem a boa-fé do responsável ou a ocorrência de outras excludentes de culpabilidade.
Dessa forma, identificado dano ao erário, devese instaurar e julgar o processo de tomada de contas especial para responsabilizar seus agentes causadores, respeitando o direito ao contraditório e à ampla defesa, independentemente de quando ocorreram os atos impugnados.
Verifica-se também que houve, parcialmente, a prescrição da pretensão punitiva, conforme análise já realizada no item 32 desta instrução.
Tendo em vista que não constam dos autos elementos que permitam reconhecer a boa-fé do responsável, sugere-se que as suas contas sejam julgadas irregulares, nos termos do art. 202, § 6º, do Regimento Interno do TCU, com a imputação do débito atualizado monetariamente e acrescido de juros de mora, nos termos do art. 202, §1º do Regimento Interno do TCU, descontado o valor eventualmente recolhido, com a aplicação da multa prevista no art. 57 da Lei 8.443/1992.
Por fim, como não houve elementos que pudessem modificar o entendimento acerca das irregularidades em apuração, mantém-se a matriz de responsabilização presente na peça 22.
PROPOSTA DE ENCAMINHAMENTO
Diante do exposto, submetemos os autos à consideração superior, propondo ao Tribunal:
considerar revel o responsável Amarildo Neves de Souza (CPF: XXX.250.325-XX) , para todos os efeitos, dando-se prosseguimento ao processo, com fulcro no art. 12, § 3º, da Lei 8.443/1992; 
excluir da relação processual o Sr. Marcos Pires Ferreira Vaz (CPF: XXX.065.275-XX) ; 
julgar irregulares, nos termos dos arts. 1º, inciso I, 16, inciso III, alíneas 'b' e 'c', da Lei 8.443/1992, c/c os arts. 19 e 23, inciso III, da mesma Lei, as contas do responsável Amarildo Neves de Souza (CPF: XXX.250.325-XX) , condenando-o ao pagamento das importâncias a seguir especificadas, atualizadas monetariamente e acrescidas dos juros de mora, calculadas a partir das datas discriminadas até a data da efetiva quitação do débito, fixando-lhe o prazo de quinze dias, para que comprove, perante o Tribunal, o recolhimento das referidas quantias aos cofres do Fundo Nacional de Desenvolvimento da Educação, nos termos do art. 23, inciso III, alínea 'a', da citada lei, c/c o art. 214, inciso III, alínea 'a', do Regimento Interno do TCU.  
	Débitos relacionados ao responsável Amarildo Neves de Souza (CPF: XXX.250.325-XX) :
	PNATE/2006 - despesas não comprovadas (R$ 15.242,89) e não aplicação dos recursos no mercado financeiro (R$ 98,55) 
	Data de ocorrência
	Valor histórico (R$) 

	11/04/2006
	15.242,89

	10/05/2006
	31,18

	04/07/2006
	1,69

	16/08/2006
	55,17

	04/10/2006
	10,29

	03/11/2006
	0,01

	05/12/2006
	0,21

	PNATE/2008 - despesas não comprovadas (R$ 18.491,50) e não aplicação dos recursos no mercado financeiro (R$ 1.085,09) 
	Data de ocorrência
	Valor histórico (R$) 

	16/01/2008
	17.000,00

	27/06/2008
	1.064,00

	04/07/2008
	427,50

	16/01/2008
	29,92

	03/04/2008
	197,26

	04/04/2008
	2,31

	07/04/2008
	1,44

	09/04/2008
	0,68

	11/04/2008
	0,30

	14/04/2008
	2,75

	23/04/2008
	19,01

	07/05/2008
	60,65

	08/05/2008
	5,73

	09/05/2008
	4,90

	12/05/2008
	4,32

	14/05/2008
	7,75

	16/05/2008
	8,13

	05/06/2008
	50,50

	12/06/2008
	39,42

	13/06/2008
	5,22

	16/06/2008
	4,60

	18/06/2008
	8,68

	27/06/2008
	29,57

	30/06/2008
	3,45

	01/07/2008
	6,51

	03/07/2008
	12,29

	04/07/2008
	6,14

	07/07/2008
	5,66

	08/07/2008
	5,04

	09/07/2008
	4,91

	10/07/2008
	4,31

	11/07/2008
	4,25

	14/07/2008
	4,37

	15/07/2008
	4,11

	16/07/2008
	3,97

	31/07/2008
	42,36

	05/08/2008
	24,48

	13/08/2008
	47,75

	14/08/2008
	4,55

	15/08/2008
	2,32

	18/08/2008
	1,81

	20/08/2008
	1,82

	22/08/2008
	1,67

	27/08/2008
	1,10

	04/09/2008
	1,30

	01/10/2008
	86,26

	02/10/2008
	2,66

	03/10/2008
	6,43

	07/10/2008
	11,53

	10/10/2008
	16,43

	13/10/2008
	5,34

	17/10/2008
	20,27

	04/11/2008
	58,52

	13/11/2008
	64,55

	14/11/2008
	3,91

	17/11/2008
	2,68

	18/11/2008
	1,80

	19/11/2008
	1,69

	21/11/2008
	2,98

	02/12/2008
	8,66

	31/12/2008
	114,07

	PNAE/2010 - não aplicação dos recursos no mercado financeiro (R$ 255,77) e superfaturamento na aquisição de gêneros alimentícios (R$ 64.540,15) 
	Data de ocorrência
	Valor histórico (R$) 

	26/03/2010
	0,47

	05/05/2010
	81,35

	04/06/2010
	4,88

	12/07/2010
	29,31

	03/08/2010
	2,05

	13/09/2010
	31,98

	13/10/2010
	47,32

	08/11/2010
	9,84

	13/12/2010
	42,33

	26/03/2010
	3,49

	05/05/2010
	0,12

	04/06/2010
	0,18

	12/07/2010
	0,16

	03/08/2010
	0,01

	13/09/2010
	0,49

	08/11/2010
	1,73

	15/12/2010
	0,06

	13/07/2010
	2.680,75

	04/08/2010
	19.173,23

	13/09/2010
	4.200,00

	13/09/2010
	3.613,93

	13/09/2010
	3.613,83

	15/09/2010
	1.179,60

	15/09/2010
	2.400,00

	24/09/2010
	798,00

	28/09/2010
	3.500,00

	09/11/2010
	5.744,81

	09/11/2010
	16.200,00

	12/11/2010
	600,00

	17/11/2010
	516,00

	26/11/2010
	320,00

Valor atualizado do débito (com juros) em 28/9/2020: R$ 250.491,71
aplicar ao responsável Amarildo Neves de Souza (CPF: XXX.250.325-XX) , a multa prevista no art. 57 da Lei 8.443/1992 c/c o art. 267 do Regimento Interno do TCU, na dosimetria a ser definida pelo Exmo. Relator deste feito, fixando-lhe o prazo de quinze dias, a contar da notificação, para que comprove, perante o Tribunal (art. 214, III, alínea 'a', do Regimento Interno do TCU) , o recolhimento da dívida aos cofres do Tesouro Nacional, atualizada monetariamente desde a data do acórdão que vier a ser proferido por este Tribunal até a do efetivo recolhimento, se pagas após o vencimento, na forma da legislação em vigor;
	autorizar, desde logo, a cobrança judicial das dívidas, caso não atendidas a notificação, na forma do disposto no art. 28, inciso II, da Lei 8.443/1992;
autorizar também, desde logo, se requerido, com fundamento no art. 26, da Lei 8.443, de 1992, c/c o art. 217, §§ 1º e 2º do Regimento Interno do TCU, o parcelamento da (s) dívida (s) em até 36 parcelas, incidindo, sobre cada parcela, corrigida monetariamente, os correspondentes acréscimos legais, fixando-lhe o prazo de quinze dias, a contar do recebimento da notificação, para comprovar, perante o Tribunal, o recolhimento da primeira parcela, e de trinta dias, a contar da parcela anterior, para comprovar os recolhimentos das demais parcelas, devendo incidir, sobre cada valor mensal, atualizado monetariamente, os juros de mora devidos, no caso do débito, na forma prevista na legislação em vigor, alertando o responsável de que a falta de comprovação do recolhimento de qualquer parcela importará o vencimento antecipado do saldo devedor, nos termos do § 2º do art. 217 do Regimento Interno deste Tribunal; 
enviar cópia do Acórdão a ser prolatado à Procuradoria da República no Estado da BA, nos termos do § 3º do art. 16 da Lei 8.443/1992, c/c o § 7º do art. 209 do Regimento Interno do TCU, para adoção das medidas cabíveis; e
enviar cópia do Acórdão que vier a ser proferido ao Fundo Nacional de Desenvolvimento da Educação e ao responsável, para ciência;
informar à Procuradoria da República no Estado da BA, ao Fundo Nacional de Desenvolvimento da Educação e ao responsável que a presente deliberação, acompanhada do Relatório e do Voto que a fundamenta, está disponível para a consulta no endereço www.tcu.gov.br/acordaos, além de esclarecer que, caso requerido, o TCU poderá fornecer sem custos as correspondentes cópias, de forma impressa; e
informar à Procuradoria da República no Estado da BA que, nos termos do parágrafo único do art. 62 da Resolução TCU 259/2014, os procuradores e membros do Ministério Público credenciados nesta Corte podem acessar os presentes autos de forma eletrônica e automática, ressalvados apenas os casos de eventuais peças classificadas como sigilosas, as quais requerem solicitação formal."  (grifos no original) .
	É o relatório.

não há.

Procurador Júlio Marcelo de Oliveira.

TOMADA DE CONTAS ESPECIAL. FUNDO NACIONAL DE DESENVOLVIMENTO DA EDUCAÇÃO. RECURSOS DO PROGRAMA NACIONAL DE APOIO AO TRANSPORTE ESCOLAR (PNATE) E DO PROGRAMA NACIONAL DE ALIMENTAÇÃO ESCOLAR. NÃO COMPROVAÇÃO DA BOA E REGULAR APLICAÇÃO DOS RECURSOS PÚBLICOS. CITAÇÃO. REVELIA. CONTAS IRREGULARES. DÉBITO E MULTA.

TOMADA DE CONTAS ESPECIAL (TCE)

Secretaria de Controle Externo de Tomada de Contas Especial (SecexTCE).

Cuidam os autos de autos de tomada de contas especial instaurada pelo Fundo Nacional de Desenvolvimento da Educação - FNDE, em desfavor de Amarildo Neves de Souza, ex-Prefeito Municipal de Souto Soares/BA, gestão 2005/2012, e Marcos Pires Ferreira Vaz, ex-Controlador Geral de Souto Soares/BA, gestão 2010/2016, em razão de irregularidades na execução dos recursos recebidos por força do Programa Nacional de Apoio ao Transporte Escolar, exercícios de 2006 (PNATE/2006) e de 2008 (PNATE/2008) , e do Programa Nacional de Alimentação Escolar, exercício de 2010 (PNAE/2010) .
2.	O fundamento para a instauração da presente TCE, nos termos consignados na matriz de responsabilização elaborada pelo tomador de contas e no Termo de Instauração de TCE nº 270/2017 (peça 5, p. 1) , foi a constatação de irregularidades na execução dos recursos dos referidos programas, quais sejam: 
2.1.	PNATE/2006: "Irregularidade na execução e na comprovação da execução dos recursos do PNATE/2006 - Pagamento de tarifas bancárias com recursos do repasse (R$ 7,00) ; Não aplicação dos recursos no mercado financeiro (R$ 98,55) , e despesas não comprovadas (R$ 15.242,89) ."; 
2.2.	PNATE/2008: "Irregularidade na execução e na comprovação da execução dos recursos do PNATE/2008 - Pagamento de tarifas bancárias com recursos do repasse (R$ 8,00) ; Não aplicação dos recursos no mercado financeiro (R$ 1.085,09) , e despesas não comprovadas (R$ 18.491,50) ."; 
2.3.	PNAE/2010: "Irregularidade na execução dos recursos do PNAE/2010 - Pagamento de propina/desvio de recursos (R$ 42.422,25) ; Não aplicação dos recursos no mercado financeiro (R$ 255,77) , e Superfaturamento na aquisição de gêneros alimentícios (R$ 64.540,15) ."
3.	No âmbito desta Corte de Contas, no que tange à responsabilidade dos agentes, verificou-se indevida a distribuição de responsabilidade entre o Prefeito e o Controlador-Geral do Município, tal qual proposto pelo tomador de contas. Tendo em vista que a responsabilidade pela correta e regular gestão dos recursos transferidos à conta do PNAE/2010 cabia em última instância ao Sr. Amarildo Neves de Souza, na sua qualidade de Prefeito do Município de Souto Soares/BA, cabe a ele a responsabilidade pelo dano integral ocasionado pelas irregularidades observadas.
4.	Ademais, não constam dos autos elementos comprobatórios de que o Sr. Marcos Pires Ferreira Vaz, na qualidade de então Controlador-Geral do Município, tenha praticado ato de gestão no âmbito do PNAE/2010, razão pela qual ele não foi instado a se manifestar nos autos. Dessa forma, em linha com a unidade técnica especializada, entendo inapropriada a sua responsabilização no âmbito desta TCE, devendo ser excluído da relação processual.
5.	Diante disso, o Sr. Amarildo Neves de Souza, na qualidade de ex-Prefeito do Município de Souto Soares/BA, foi citado pelo débito apurado em decorrência das seguintes irregularidades: i) não comprovação da boa e regular aplicação dos recursos federais repassados ao município de Souto Soares/BA no âmbito dos seguintes programas: PNATE/2006, PNATE/2008 e PNAE/2010, em face de irregularidades na execução e na comprovação da execução dos recursos transferidos.
6.	Regularmente citado sobre as mencionadas irregularidades, nos termos da instrução de peça 22 da Secretaria de Controle Externo de Tomada de Contas Especial, do pronunciamento de peça 24 da SecexTCE, datado de 27/7/2020, e do ofício de citação de peça 26 (aviso de recebimento de peça 27) , o responsável Amarildo Neves de Souza permaneceu silente, o que caracterizou sua revelia, podendo-se dar prosseguimento ao processo, com fulcro no art. 12, § 3º, da Lei 8.443/1992.
7.	Dessa forma, pelo fato de o ex-prefeito Amarildo Neves de Souza deixar de produzir prova da regular aplicação dos recursos sob sua responsabilidade, em afronta às normas que impõem aos gestores públicos a obrigação legal de, sempre que demandados pelos órgãos de controle, apresentar os documentos que demonstrem a correta utilização das verbas públicas, acolho e incorporo às minhas razões de decidir as análises e os fundamentos detalhados na instrução de mérito da unidade técnica especializada (peça 29) , anuídas pelos dirigentes da SecexTCE (peças 30 e 31) e pelo representante do Ministério Público junto ao TCU (peça 32) , no sentido de julgar irregulares as presentes contas, com imputação do débito apurado ao referido responsável, e aplicação da multa prevista no art. 57 da Lei 8.443/1992, sem prejuízo das breves considerações a seguir. 
8.	Mesmo ocorrendo à revelia, considerando o princípio da verdade real que rege esta Corte de Contas, procurou-se buscar, em manifestação do ex-prefeito Amarildo Neves de Souza na fase interna da presente tomada de contas especial, se havia algum argumento que pudesse ser aproveitado a seu favor. Entretanto, uma vez que esse responsável não se manifestou na fase interna, não há nenhum argumento que possa vir a ser analisado e posteriormente servir para afastar as irregularidades apontadas.
9.	No tocante à prescrição da pretensão punitiva por parte do TCU, tendo em vista o Acórdão 1441/2016-TCU-Plenário, Relator Ministro Benjamin Zymler, que uniformizou a jurisprudência acerca dessa questão no sentido de tal pretensão subordinar-se ao prazo geral de prescrição indicado no art. 205 do Código Civil, que é de dez anos, contado da data de ocorrência da irregularidade sancionada, nos termos do art. 189 do Código Civil, verifico que ocorreu quanto às irregularidades sancionadas que ocorreram em 2006 e 2008 (PNATE/2006 e ao PNATE/2008) .
10.	Em relação ao PNAE/2010, constato que a aplicação da multa prevista no art. 57 da Lei 8.443/1992 ao responsável foi alcançada, parcialmente, pela prescrição, uma vez que para alguns dos débitos impugnados (correspondendo, em valores originais, a R$ 2.796,76 do valor total de R$ 64.795,92) , decorreu prazo superior a dez anos até o ato de ordenação da citação em 27/7/2020.
11.	Por fim, adequado o envio cópia da presente deliberação à Procuradoria da República no Estado de São Paulo, nos termos do § 3º do art. 16 da Lei 8.443/1992, c/c o § 7º do art. 209 do Regimento Interno/TCU, para adoção das medidas cabíveis.
	Ante o exposto, VOTO por que o Tribunal aprove o acórdão que ora submeto à deliberação deste Colegiado.
TCU, Sala das Sessões Ministro Luciano Brandão Alves de Souza, em 4 de maio de 2021.
Ministro JOÃO AUGUSTO RIBEIRO NARDES
Relator